【裁判字號】    95,台上,5661
【裁判日期】    951019
【裁判案由】    違反水土保持法
【裁判全文】
最高法院刑事判決            九十五年度台上字第五六六一號
上  訴  人  甲○○
                    樓
選任辯護人  楊佳璋律師
            陳志忠律師
上  訴  人  乙○○
                    弄13號
選任辯護人  許文彬律師
            蕭嘉甫律師
上  訴  人  丙○○
                    號
上列上訴人等因違反水土保持法案件，不服臺灣高等法院中華民
國九十三年一月十三日第二審更審判決（九十二年度上更(一)字第
七九二號，起訴案號：臺灣板橋地方法院檢察署八十七年度偵字
第二一六五四號、第二一九九二號），提起上訴，本院判決如下
：
    主  文
原判決撤銷，發回臺灣高等法院。
    理  由
本件原判決撤銷第一審科刑之判決，改判論處上訴人甲○○、乙
○○、丙○○共同在公有及私人山坡地內未經同意擅自占用，致
生水土流失罪刑（甲○○處有期徒刑一年四月，併科罰金新臺幣
（下同）十六萬元；乙○○、丙○○各處有期徒刑一年六月，併
科罰金三十二萬元）；固非無見。
惟查：一、有罪之判決書，就被告主張對其有利之證據不予採納
者，依刑事訴訟法第三百十條第二款之規定，應說明其理由，否
則即屬判決理由不備之違法。原判決事實欄認定甲○○原係南亞
塑膠股份有限公司林口機工廠（簡稱南亞公司林口廠）第三課課
長，利用整地供放置進口機台名義，藉機供外來車輛進入傾倒土
方收取費用，而擅自以個人名義與亞馬工程有限公司（簡稱亞馬
公司）負責人乙○○，簽訂整地工程合約書，並同意亞馬公司以
外來土方回填，亞馬公司須支付甲○○按每台卡車（三十五噸）
六百元，亞馬公司則由丙○○在現場指揮挖土機及載運外來土方
之砂石車，三人未經許可，自民國八十七年八月十九日起至同月
二十四日止，傾倒三百餘台砂石車之土石在臺北縣泰山鄉○○○
段大崎頭小段第九二一地號、第九二二地號、第九三三地號、第
九三五地號、第九三六地號國有山坡地，及第四三五地號屬蔡火
秋等人共有之私有山坡地上，為堆積土石之行為，因未設置擋土
、排水及防止沖刷等設施，致土石塌落掉入山谷，土石下滑達二
百餘公尺，土石淹沒上開山坡地（詳如原判決附圖斜線部分所示
），而破壞地表及地下水源涵養，致生水土流失等情；於理由欄
一、(四)以證人即南亞公司林口廠之人員劉仁龍、王朝輝、陳燕鐘
、陳榮造、藍志明等人於檢察官、第一審之證述，及卷附之「放
置物品申請表」等證據，認定南亞公司林口廠並未同意整地，係
甲○○藉機擅與亞馬公司簽訂整地合約，而在上開山坡地傾倒土
石，致生水土流失（原判決正本第六頁至第十一頁）。然依卷內
資料，證人即南亞公司林口廠廠長李志煌於警詢供稱：「因本場
申請在停車場外圍地置放機台，經管理處核准……甲○○向我報
告後，再申請有關單位一同會勘，經勘查通過後，由甲○○呈報
給我，所以我知道要整地的事……該案於87、 8、11經臺北管理
處批准……本廠87、 8、21『進出廠憑單』註明機關行號為『亞
馬』等語」，於原法院前審證稱：「本件人員進出廠憑單是我蓋
的，本案有很多機器要放置在該地上，故要整地沒錯，偵字第二
一四六號卷內之『施工安全告知單』是我們公司的文件」等語（
偵字第二一九九二號卷(一)第十八頁至二十頁、原審上訴卷第一八
五頁至第一八八頁）；另證人即南亞公司林口廠警衛林金璧於警
詢供稱：「我在警衛室剛好遇到管理課陳燕鐘，我向他查問是否
有此事（指整地一事），陳燕鐘說他知道有核准，讓廢土進廠倒
沒有關係」等語，且臺北警衛課林口廠警衛勤務交接輪值表上，
亦有如同上開林金璧供述之記載，有該輪值表可稽（同上偵查卷
第十六頁、第六十二頁），上開似為有利於上訴人等之證據，究
如何不足以採納，原判決未予說明，自有判決理由不備之違法。
二、本件檢察官起訴係指：上訴人等「經多次履勘選定位於南亞
公司機工廠外之停車場旁位於泰山鄉○○○段大崎頂小段第一號
等南亞公司所有土地作為放置地點，由於該塊土地中央凹陷不平
，須整平……明知該整地基地位於山谷旁應注意設置防護擋土、
排水措施以防止填土之土方塌入山谷內造成水土流失且預見該土
方於整地時將墜入山谷，為趕工程進度，仍由丙○○指揮砂石車
倒入該平台約三百餘台車之土方，而於平台上推平時終因未設置
擋土、排水及防止沖刷等設施，致土方塌落掉入山谷下滑二百餘
公尺，致造成土石淹沒泰山鄉○○○段大崎頂小段第九二一號、
九二二號、九三三號、九三五號、九三六號、四三五號土地，使
山溝阻塞，致生水土流失」等情（第一審卷第二頁背面）；原判
決於事實則認定上訴人等係利用整地供放置進口機台名義，藉機
供外來車輛進入傾倒土方收取費，而擅自在上開山坡地上，為堆
積土石之行為，因未設置擋土、排水及防止沖刷等設施，致土石
塌落掉入山谷，土石下滑達二百餘公尺，土石淹沒上開山坡地等
情，於理由欄一、(五)說明：「乙○○、丙○○二人業於偵查中供
承：『曾於簽約前之八十七年八月初至南亞公司林口廠會勘施工
地點，認為廠區內二地點均不妥，會影響工廠作業，且斜度過斜
，其等二人與甲○○均認為前開施工地點較為合適』……核與同
案被告甲○○於偵查中所供稱：『到廠區整地，我有請乙○○、
丙○○到現場看過很多處，才決定地點，當時他們看的廠區很多
地點均不適合，最後才決定此施工地點，廠區外不影響員工進出
，廠區內有作水土保持，所以不適合放置』等語相符」（原判決
正本第十一頁至第十二頁）；因而為不利上訴人等之認定。但依
上開上訴人等之供述，並未明白供述施工之地點，亦未供述其等
要將外來土方放置在上開山坡地，且依上訴人等於警詢之供述，
似均供稱放置地點之南亞公司林口廠停車場旁空地不平，須要整
地，而載來土方，滑落至下面等語（上開偵查卷第三頁至第八頁
），實情如何？原審未予究明，遽行判決，亦有違誤。綜上，應
認原判決仍有撤銷發回之原因。
據上論結，應依刑事訴訟法第三百九十七條、第四百零一條，判
決如主文。
中    華    民    國  九十五  年    十    月   十九   日
                      最高法院刑事第十二庭
                          審判長法官  林  永  茂
                                法官  洪  文  章
                                法官  蘇  振  堂
                                法官  蕭  仰  歸
                                法官  何  菁  莪
      本件正本證明與原本無異
                                      書  記  官
中    華    民    國  九十五  年    十    月  二十六  日
                                                      Ｑ


司法院資訊處製作；財團法人民間司法改革基金會備份。
